【裁判字號】    88,訴,2985
【裁判日期】    890621
【裁判案由】    排除侵害等
【裁判全文】
臺灣高雄地方法院民事判決  八十八年訴字第二九八五號
    原      告  甲○○
    訴訟代理人  許舜卿  律師
    被      告  乙○○  住高雄.
    訴訟代理人  黃祖裕  律師
右當事人間排除侵害等事件，本院判決如左：
    主    文
被告應將坐落高雄縣鳥松鄉○○段八０二地號土地上如附圖所示紅色格子內，面積壹
仟零拾玖平方公尺土地全部，及其內如附圖所示（Ａ）部分壹層磚造屋（面積肆拾陸
平方公尺）、（Ｂ）部分壹層磚造屋（面積壹佰貳拾壹平方公尺）、（Ｃ）部分壹層
磚造屋（貳拾伍平方公尺）及（Ｄ）部分毗鄰同地段八０二之一地號之斜線所示圍牆
拆除，返還土地與原告及全體共有人，並應給付原告自民國八十四年一月一日起至交
還上開土地之日止，按年以新臺幣貳仟伍佰陸拾陸元計算之損害金。
原告其餘之訴駁回。
訴訟費用由被告負擔十分之八，餘由原告負擔。
本判決於原告以新臺幣陸拾壹萬元供擔保後，得假執行；但被告於假執行實施前以新
臺幣壹佰捌拾貳萬伍仟捌佰伍拾壹元為原告預供擔保後，得免為假執行。
原告其餘假執行之聲請駁回。
    事    實
甲、原告方面：
一、聲明：除假執行之擔保金額外，如主文所示。
二、陳述：
（一）坐落高雄縣鳥松鄉○○段八０二地號土地，係原告與訴外人王清祥、王清波、
      王李好、王復來、王德燦、王清穆、王恆雄、王淑慧、王宏州、王宣弘、王偵
      燦、王源澤等人所共有，原告之應有部分為一０八分之四。惟被告竟無權占用
      前揭地號上如附圖所示紅色格子內，面積一千零十九平方公尺之土地全部（以
      下簡稱系爭土地），其內並有如附圖所示（Ａ）部分面積四十六平方公尺、（
      Ｂ）部分面積一百二十一平方公尺、（Ｃ）部分二十五平方公尺之一層磚造房
      屋各一間，及於民國八十八年十月間在（Ｄ）部分毗鄰同地段八０二之一地號
      之斜線所示處設置烤漆板圍牆。原告自得依民法第七百六十七條前段及第八百
      二十一條規定，訴請被告拆除上開房屋及圍牆，並將系爭土地返還與原告及全
      體共有人。
（二）被告無權占有系爭共有土地，可獲得相當於租金之利益，致共有人受有相當於
      租金之損害。共有人自得依民法第一百七十九條規定請求返還不當得利。此項
      不當得利債權係以給付金錢為標的，屬可分之債權，則依民法第二百七十一條
      規定，由各共有人按其應有部分分受之，又土地法第一百零五條準用同法第九
      十七條之規定，建築基地之租金，按公告地價年息百分之十為限計算之。原告
      依上開規定，請求被告自八十四年一月一日起至交還系爭土地之日止，按年給
      付相當於租金之不當得利新台幣（下同）六千四百一十五元 (1700元×1019平
      方公尺×10/100×4/108=6415元）與原告。
三、證據：提出土地登記謄本、地價證明書、土地所有權狀、調解不成立證明書各一
    份及地價稅繳款書五份。
乙、被告方面：
一、聲明：(一)原告之訴及假執行之聲請均駁回。(二)如判決不利於被告，願供擔保請准
    宣告免為假執行。
二、陳述：
（一）最高法院七十年度台上字第九二九號判決要旨略謂：「互換土地使用係一方以
      自己所有或有使用權之土地換與他方使用為對價，而使用他方換來之土地，亦
      即使用他人土地付有相當之對價，其性質與租賃無殊。」被告使用系爭土地係
      繼承其父吳漏傳之占有，而吳漏傳早自民國八年十一月二十日即居住於系爭土
      地上，其占有之原因係以所有坐落鳥松鄉○○段八五五、八五六、八五七、八
      五八、八六五、八六七等地號土地（即重測前之田革埔段四一０－二、四一０
      、四一一－五、四一一－六、四一０－一、四一０－三地號）與王萬成（即現
      共有人王清波、王清祥之父）交換而來。
（二）原告否認共有人中一人所為之土地交換使用，對全體共有人不生效力云云，然
      (一)依最高法院八十二年度台上字第六六０號民事判決要旨略稱：「按租賃為管
      理行為，共有之土地倘設有管理人者，管理人之出租所管理之土地，並不逾越
      其管理之權限，對於土地共有人仍發生租賃之效力。」(二)兩造居相近，被告之
      父吳漏傳自始以土地交換使用（租賃）之意思占用系爭土地，迄今已逾八十多
      年，其間兩造相安無事，系爭土地之地價稅亦均由被告繳納，足證全體共有人
      均已同意。不得於八十年後再事爭執土地交換使用之效力。
（三）本件租賃關係存續中：
    (一)前開被告所有用以交換使用之土地，其中八五八、八五七、八五六、八六五等
      地號土地四筆於八十八年間因鳥松鄉辦理仁美都市計劃一－一號道路用地奉准
      征收，但地上物補償金則由耕作人王清祥、王清波領取，有高雄縣政府（八八
      ）府地權字第六九０一四號函為憑。
    (二)本件租賃爭議，曾於八十二年在鳥松鄉調解委員會成立調解：內容為土地共有
      人願給付被告四百萬元，被告收受後一個月內應將地上物拆屋並交還土地予土
      地共有人。嗣因建築商與土地共有人間之合建或買斷土地事宜未談妥，致未履
      行承諾。
三、證據：提出戶籍謄本二份、土地登記謄本、高雄縣政府函及調解委員會調解筆錄
    各一份，並聲請訊問證人吳太郎。
丙、本院依職權履勘現場並函請地政機關勘測後繪製複丈成果圖附卷。
    理    由
一、本件原告主張坐落高雄縣鳥松鄉○○段八０二地號土地，係原告與訴外人王清祥
    等人共有，原告之應有部分為一０八分之四，經被告無權占用前揭土地內如附圖
    所示紅色格子內，面積一千零十九平方公尺之部分土地，其上並有如附圖所示（
    Ａ）部分面積四十六平方公尺、（Ｂ）部分面積一百二十一平方公尺、（Ｃ）部
    分二十五平方公尺之一層磚造房屋各一間，及在（Ｄ）部分毗鄰同地段八０二之
    一地號之斜線所示處設置烤漆板圍牆，而獲致相當於租金之不當得利。原告自得
    依民法第七百六十七條前段及第八百二十一條規定，訴請被告拆除上開房屋及圍
    牆，將系爭土地返還與原告及全體共有人，並據民法第一百七十九條及土地法第
    一百零五條準用同法第九十七條之規定，按原告應有部分之比例及依公告地價年
    息百分之十計算，而請求被告應給付原告自八十四年一月一日起至交還系爭土地
    之日止，按年以六千四百一十五元（1700元×1019平方公尺×10/100×4/108=64
    15元）之損害金。被告則以：被告使用系爭土地係繼承其父吳漏傳之占有，而吳
    漏傳早自民國八年十一月二十日即居住於系爭土地上，其占有之原因係以所有坐
    落鳥松鄉○○段八五五、八五六、八五七、八五八、八六五、八六七等地號土地
    （即重測前之田革埔段四一０－二、四一０、四一一－五、四一一－六、四一０
    －一、四一０－三地號）與王萬成（即現共有人王清波、王清祥之父）交換而來
    ，亦即以互有對價，而使用他方換來之土地，故兩造間就系爭土地自有租賃關係
    存在；況前開被告所有用以交換使用之土地，其中八五八、八五七、八五六、八
    六五等地號土地四筆於八十八年間因鳥松鄉辦理仁美都市計劃一－一號道路用地
    奉准征收，但地上物補償金則由耕作人王清祥、王清波領取，且本件租賃爭議，
    曾於八十二年在鳥松鄉調解委員會進行調解，凡此種種，足認兩造就系爭土地確
    有租賃關係存在，被告使用該部分土地即非無權占有等語，資為抗辯。
二、經查，原告主張坐落高雄縣鳥松鄉○○段八０二地號土地，係其與訴外人王清祥
    等人所共有，現由被告使用前揭土地內如附圖所示以紅線圈畫，面積一千零十九
    平方公尺之部分土地，並於其上有（Ａ）部分面積四十六平方公尺、（Ｂ）部分
    面積一百二十一平方公尺、（Ｃ）部分二十五平方公尺之一層磚造房屋各一間，
    及在（Ｄ）部分毗鄰同地段八０二之一地號之斜線所示處設置烤漆板圍牆等情，
    業據其提出土地登記謄本、土地所有權狀各一份為證，被告對此等事實亦不爭執
    ，復經本院到場履勘屬實，自堪信為真實。
三、按當事人主張有利於己之事實者，就其事實有舉證之責任，民事訴訟法第二百七
    十七條前段定有明文。被告雖辯以其使用系爭土地乃繼承其父因土地交換而來，
    與原告間既因有土地交換使用之對價性，即屬有租賃關係之存在，其使用系爭土
    地即非無權占有云云。惟查，被告對現仍佔用系爭土地之事實，既已自認，則其
    自應就有使用之合法正當權源之事實負舉證責任，然被告並未舉出明確之事證以
    實其說，徒稱有租賃關係之存在，自非可採。再者，縱或如被告所辯其占有系爭
    土地之原因係其父吳漏傳以所有坐落鳥松鄉○○段八五五、八五六、八五七、八
    五八、八六五、八六七等地號土地（即重測前之田草埔段四一０－二、四一０、
    四一一－五、四一一－六、四一０－一、四一０－三）與系爭八０二號（重測前
    田草埔段四五三號）之共有人之一王萬成（即現共有人王清波、王清祥之父）交
    換而租來，然此換租之行為，係屬民法第八百二十條第一項所規定之共有物管理
    行為，應由全體共有人共同為之，始對全體共有人發生效力，並非由共有人一人
    單獨為之即可對全體共有人生效（最高法院七十九年度第二次民庭會議決議參照
    ）。準此，被告以此為辯，亦無足取。至被告另主張前用以交換使用之土地，其
    中八五八、八五七、八五六、八六五等地號土地，曾於八十八年間因都市○○道
    路用地而遭征收，且地上物補償金係由現耕人王清祥、王清波所領取乙節，固據
    其提出原告所不爭執之高雄縣政府（八八）府地權字第六九０一四號函為憑，惟
    因徵收土地而發放之補償金究由誰領取，僅屬行政機關所為之行政給付範疇，與
    是否有合法權源使用他人土地之判別無關，被告執此置辯，要屬誤會。又兩造既
    未就系爭土地之占用事宜成立調解，有卷附之調解不成立證明書可稽，則自不得
    以曾進行調解，即遽謂兩造有租賃關係存在，是被告所辯，顯不足採。而現占用
    原告之系爭土地者，僅為被告一人，被告並未爭執，則是否另有其他繼承人，實
    與本件無涉，附此敘明。
四、次按城市地方房屋之租金，以不超過土地及建築改良物申報總價額年息百分之十
    為限，並為租用基地建築房屋所準用，土地法第九十七條第一項、第一百零五條
    分別定有明文。所謂土地總價額，係以法定地價為準，土地法施行法第二十五條
    亦有規定，而法定地價，依土地法第一百四十八條規定，係土地所有人依該法規
    定所申報之地價。則依此計收租金之規定，於不當得利事件固非可當然一體適用
    ，然非不可據以為計算不當得利損害金之標準。又所謂年息百分之十為限，乃指
    基地租金之最高限額而言，並非必須照申報價額年息百分之十計算之，且尚須斟
    酌基地之位置，工商繁榮程度、使用人利用基地之經濟價值、所受利益，彼等關
    係及社會感情等情事，以為決定。茲查系爭土地坐落高雄縣鳥松鄉○○段八０二
    地號，其申報地價每平方公尺為一千三百六十元，固有土地登記謄本在卷可憑，
    惟系爭土地位於高雄縣鳥松鄉田草埔村，對外交通雖尚方便，然地處偏僻，距市
    區遙遠，且系爭土地上之地上物均為年久失修之一層磚造平房，業經本院履勘現
    場製有勘驗筆錄及照片六張在卷可按，本院審酌系爭土地附近居住情形、繁榮程
    度，及系爭土地利用之狀況，認為被告就土地房屋所受相當於租金之利益，以按
    申報地價年息百分之五計算為相當。本件被告既對占用系爭土地之面積及原告應
    有部分之比例未加爭執，則自得以原告主張被告占用系爭土地之面積一千零十九
    平方公尺及其應有部分之比例作為計算本件不當得利損害金之標準，亦即每年金
    額為二千五百六十六元（計算方式：1360元×1019平方公尺×5/100×4/108=256
    6元，四捨五入)之損害金。準此，原告依據不當得利之法律關係，請求被告給付
    自八十四年一月一日起至交還土地之日止，按年以二千五百六十六元計算之損害
    金，於法自屬有理，應予准許，逾此部份之請求，為無理由，應予駁回。
五、兩造陳明願供擔保，聲請宣告假執行或免為假執行，經核原告勝訴部分，合於法
    律規定，爰分別酌定相當之擔保金額宣告之；至原告其餘假執行之聲請，因其訴
    之駁回而失所依據，不予准許，應併予駁回。
據上論結，原告之訴為一部有理由、一部無理由，依民事訴訟法第七十九條但書、第
三百九十條第二項、第三百九十二條，判決如主文。
中      華      民      國    八十九    年      六      月    二十一    日
                              臺灣高雄地方法院民事庭
~B法      官
右為正本係照原本作成。
如不服本判決，應於送達後廿日內，向本院提出上訴狀並表明上訴理由，如於本
判決宣示後送達前提起上訴者，應於判決送達後十日內補提上訴理由書（須附繕本）。
~B法院書記官  林誠桂
中      華      民      國    八十九    年      六      月    二十一    日


司法院資訊處製作；財團法人民間司法改革基金會備份。
